【裁判字號】    96,訴,686
【裁判日期】    970124
【裁判案由】    違反槍砲彈藥刀械管制條例
【裁判全文】
臺灣臺南地方法院刑事判決               96年度訴字第686號
公  訴  人    臺灣臺南地方法院檢察署檢察官
被      告    乙○○
              甲○○
共      同    本院公設辯護人  戊○○
指定辯護人
上列被告因違反槍砲彈藥刀械管制條例案件，經檢察官提起公訴
（九十六年度營偵字第三０五號、九十六年度偵字第七四五一號
），本院判決如下：
    主  文
乙○○未經許可，持有子彈，處有期徒刑貳月，併科罰金新臺幣
貳萬元，有期徒刑如易科罰金，以新臺幣壹仟元折算壹日，罰金
如易服勞役，以新臺幣壹仟元折算壹日。扣案之霰彈肆顆沒收。
乙○○其餘被訴部分無罪。
甲○○無罪。
    事  實
壹、有罪部分
一、乙○○明知非經主管機關之許可，不得持有具殺傷力之子彈
    ，竟於民國（下同）八十年間左右，在其臺南縣白河鎮關嶺
    里果園內，收受真實姓名年籍不詳綽號「了尾榮」之成年男
    子所贈與交付之具殺傷力之制式霰彈六顆，而未經許可持有
    之。嗣於九十六年二月十一日上午十一時許，攜往臺南縣東
    山鄉南勢村四一之十八號旁梧叉溝山上，而欲前往執行驅趕
    松鼠之看顧果園工作時，為警查獲，並扣得前開制式霰彈六
    顆。
二、案經臺南縣警察局白河分局報告暨臺灣臺南地方法院檢察署
    檢察官自動檢舉偵查起訴。
    理  由
一、訊據被告乙○○對於前開犯罪事實均坦承不諱，而扣案之子
    彈六顆經囑託內政部警政署刑事警察局鑑定結果「送鑑子彈
    六顆（試射二顆，剩餘四顆），認均係12 GAUGE制式霰彈，
    認均具殺傷力」，此有該局九十六年三月十九日刑鑑字第０
    九六００二八０三七號槍彈鑑定書一份在卷可稽（偵查卷第
    十一至十三頁），此外，復有扣押書一紙、照片六幀（警卷
    第七至十頁）可資佐證，足證被告乙○○前開自白核與事實
    相符，應可採信，是以，本件事證已臻明確，被告乙○○此
    部分犯行洵堪認定。
二、論罪科刑：
  (一)核被告乙○○前開所為，係犯槍砲彈藥刀械管制條例第十二
    條第四項之未經許可持有子彈罪。按未經許可持有手槍，其
    持有之繼續，為行為之繼續，亦即一經持有手槍，罪已成立
    ，但其完結須繼續至持有行為終了時為止。其間法律縱有變
    更，然其行為既繼續實施至新法施行以後，即與犯罪後法律
    有變更之情形不同，不生新舊法比較適用之問題（最高法院
    九十五年度臺上字第二二五０號判決要旨參照）。查被告乙○○固自八十年間起即持有前開制式霰彈，然其繼續持有至
    九十六年二月十一日始為警查獲，持有期間槍砲彈藥刀械管
    制條例雖經多次修正，依前開說明，仍應依持有行為終了時
    之現行槍砲彈藥刀械管制條例論處，而不生新舊法比較適用
    ，附此敘明。
  (二)爰審酌被告乙○○未曾受有期徒刑以上刑之宣告，此有臺灣
    高等法院被告全國前案紀錄表及臺灣臺南地方法院檢察署刑
    案資料查註紀錄表各一件在卷可按，素行頗佳，復參酌其所
    持有前開制式霰彈數量非鉅，且霰彈外觀均已斑駁鏽蝕，持
    有期間均未持以危害社會治安而造成任何實害結果，反係為
    驅趕果園內松鼠，始欲持之使用，卻在擊發前即為警查獲，
    暨其智識程度、犯罪動機、目的、手段、犯後坦承犯行態度
    良好等一切情狀，量處如主文所示之刑，有期徒刑、罰金部
    分併分別諭知易科罰金、易服勞役之折算標準，以資懲儆。
    至被告乙○○之指定辯護人認本件應有適用刑法第五十九條
    之規定酌減其刑之餘地，然本院審酌被告乙○○所持有前開
    霰彈係屬制式霰彈，殺傷力與改造子彈無法比擬，持有期間
    長達十餘年等情，認尚無顯可憫恕之情，附此敘明。
  (三)扣案之霰彈六顆，經試射二顆後，剩餘四顆係屬違禁物，應
    依刑法第三十八條第一項第一款諭知沒收。至於試射之霰彈
    二顆，業喪失子彈之功用，無庸併予沒收。
貳、無罪部分
一、公訴意旨另以：被告甲○○原經主管機關之許可，合法持有
    如附表一所示之制式霰彈槍一枝，詎其雖知未經主管機關之
    許可，不得擅自出借該制式霰彈槍予他人，竟於九十六年二
    月十一日上午十時許，將附表一所示之制式霰彈槍出借予被
    告乙○○，而被告乙○○亦明知非經主管機關之許可，不得
    持有制式霰彈槍，竟仍予以收受而持有之。被告乙○○旋即
    將該制式霰彈槍及前述制式霰彈六顆，攜至臺南縣東山鄉南
    勢村四一之十八號旁梧叉溝山上。嗣於同日上午十一時許，
    為警查獲並扣得附表一所示之制式霰彈槍一枝。
二、次按犯罪事實應依證據認定之，無證據不得認定其犯罪事實
    ；不能證明被告犯罪者，應諭知無罪之判決，刑事訴訟法第
    一百五十四條第二項、第三百０一條第一項分別定有明文。
    又按刑事訴訟法第一百六十一條第一項規定檢察官就被告犯
    罪事實，應負舉證責任，並指出證明之方法。對於其所訴之
    被告犯罪事實，應負提出證據及說服之實質舉證責任，倘所
    提出之證據，不足為被告有罪之積極證明，或其闡明之證明
    方法，無從說服法官以形成被告有罪之心證，基於無罪推定
    之原則，自應為被告無罪判決之諭知。而所謂認定犯罪事實
    之證據，係指足以認定被告確有犯罪行為之積極證據而言，
    如未發現相當證據，或證據不足以證明，自不能以推測或擬
    制之方法，以為裁判基礎。再者，刑事訴訟上證明之資料，
    無論其為直接證據或間接證據，均須達於通常一般人均不致
    於有所懷疑，而得確信其為真實之程度，始得據為有罪之認
    定，若其關於被告是否犯罪之證明未能達此程度，而有合理
    性懷疑之存在，致使無從形成有罪之確信，根據「罪證有疑
    ，利於被告」之證據法則，即不得遽為不利被告之認定，其
    以情況證據（即間接證據）斷罪時，尤須基於該證據在直接
    關係上所可證明之他項情況事實，本乎推理作用足以確證被
    告有罪，方為合法，不得徒憑主觀上之推想，將一般經驗上
    有利被告之其他合理情況逕予排除，合先敘明。
三、公訴人認被告甲○○涉犯槍砲彈藥刀械管制條例第八條第二
    項未經許可出借制式霰彈槍罪嫌，被告乙○○涉犯同條第四
    項未經許可持有制式霰彈槍罪嫌，無非以被告甲○○、乙○○之供述及內政部警政署刑事警察局之槍枝鑑定報告為其主
    要論據。然訊據被告甲○○固坦承於九十六年二月十一日上
    午十時許交付附表一所示制式霰彈槍予被告乙○○一節，被
    告乙○○亦坦承於同日上午十時許自被告甲○○處拿取如附
    表一所示之制式霰彈槍等情，然均辯稱：被告甲○○之父親
    李乾木、被告乙○○之父親李煌錦係親兄弟關係，被告二人
    乃堂姊弟，並自幼同住於臺南縣白河鎮關嶺里關子嶺一０五
    號三合院之兩側，其等祖先自日治時代流傳有制式霰彈槍二
    枝，均領有內政部所核發之自衛槍枝執照，其中附表一所示
    制式霰彈槍係於被告甲○○之父親李乾木死亡後，由被告甲○○於八十七年十二月二十三日依法辦理該槍之繼承登記，
    另一把制式霰彈槍則於被告乙○○之父親李煌錦死亡後，因
    被告乙○○有酒罪駕車之前科，其兄丙○○居住在臺北，而
    由其母李沈淑娥辦理繼承登記，李沈淑娥死亡後，則因槍枝
    老舊，由其兄丙○○於九十六年一月十五日申請警局收購，
    案發當天是因被告甲○○與乙○○共同管理之果園，松鼠猖
    獗，破壞果實生長，為驅趕松鼠，故欲使用霰彈槍，但因被
    告甲○○無使用霰彈槍之能力，故委託被告乙○○持之代為
    驅趕等語。
  (一)被告甲○○持有如附表ㄧ所示之制式霰彈槍，乃其祖先自日
    治時代流傳，由其父李乾木於六十二年間取得自衛槍枝執照
    後，再由其於八十七年十二月二十三日依法辦理繼承，續領
    有自衛槍枝執照（詳如附表二所示）ㄧ情，業經臺南縣警察
    局白河分局九十六年六月二十八日以南縣白警三字第０九六
    ０００六七八八號、內政部警政署九十六年七月四日警署保
    字第０九六００九三二０八號函、臺南縣警察局九十六年七
    月五日南縣警保字第０九六００二六ㄧ五０號函函覆屬實（
    本院卷第三０至五二、六八之一、六九至九七頁），足徵被
    告甲○○乃經許可，合法持有如附表ㄧ所示之制式霰彈槍。
  (二)被告甲○○於八十七年十二月二十三日辦理繼承如附表ㄧ所
    示之制式霰彈槍，係因其乃獨生子女，此有前開函文所附之
    繼承申請書及請（換）領自衛槍枝執照申請書各一份在卷可
    稽（本院卷第七八至八一頁），換言之，被告甲○○並非因
    有使用附表ㄧ所示制示霰彈槍之能力而辦理繼承，另據證人
    即辦理槍枝繼承登記之警員丁○○於本院審理時到庭亦具結
    證述: 「（甲○○本身是否會使用獵槍）我看她那樣子應該
    不會」、「（你辦理獵槍繼承時，是否會就繼承人是否有能
    力使用槍枝審核）沒有」、「（（提示本院卷第七十九頁）
    在調查事項欄有顯示「使用槍枝能力」部分有記載，是何意
    思）是指其精神及手腳正常」、「（是否會填發、擊發子彈
    或拿槍射擊能力，有無實際審核）沒有。沒有實際測試是否
    會填發、擊發子彈或瞄準射擊的能力」等語，足徵倍告甲○○僅因為獨生子女而繼承如附表ㄧ所示之霰彈槍，並無使用
    能力。
  (三)再由證人丁○○到庭證述: 「（你平日有無去他們家詢問獵
    槍如何使用）依規定，每月要去查訪一次。但實際上我沒有
    去問過。他們擁有自衛槍枝執照。我去查訪戶口有看到二枝
    獵槍放在乙○○房間，因乙○○對於槍枝比較瞭解」、「（
    甲○○辦理繼承登記後，你有無再去她家查訪獵槍狀況）有
    。去對自衛槍枝執照及看槍機號碼有無符合」、「（多久去
    一次）一個月一次，因規定自衛槍枝每月要查訪一次」、「
    （你去查訪時，甲○○獵槍放於何處）甲○○有時將獵槍放
    在她那裡，有時將獵槍放在乙○○那裡。獵槍如不保養，很
    容易生鏽」、「（有無問甲○○為何將獵槍放在乙○○處）
    她說要讓乙○○保養，上黃油」等語，益證被告甲○○確實
    無使用霰彈槍之能力，平日均交由同住之被告乙○○代為保
    養。
  (四)另考之被告甲○○於案發當時業已五十九歲，單身，其名下
    有十二筆農地，並與被告乙○○之父親李煌錦共同承租嘉義
    林區管理處大埔事業區第十林班地，平日以種植桂竹、檳榔
    等農作物維生，此有臺南縣白河鎮戶政事務所九十六年七月
    三日南縣白戶字第０九六０００００九二二號函檢送之戶籍
    資料、稅務電子閘門財產所得調件明細表、臺南縣白河地政
    事務所九十六年九月十一日所登字第０九六０００五二五九
    號函檢送之土地登記公務用謄本以及行政院農業委員會林務
    局嘉義林區管理處九十六年十月九日嘉政字第０九六五一一
    一四二五號函覆屬實（本院卷第五四至五五、ㄧ二一至一三
    ０、一三三至一五九頁），並據證人丁○○及丙○○到院證
    述明確，可證被告甲○○辯稱其年事已高，因無法獨立照顧
    其所有及承租之農地，平日均委託或與同住之被告乙○○共
    同管理一情應可信採。
  (五)復參以被告乙○○與被告甲○○乃堂姐弟關係，世居並同住
    於臺南縣白河鎮關嶺里關子嶺ㄧ０五號三合院左右兩側，而
    被告乙○○之兄弟姊妹均已遷移至外地，被告甲○○則為獨
    生子女，另被告乙○○名下無任何土地，亦未另外從事其他
    工作，平日均以為被告甲○○代為管理農地維生，此有前開
    戶籍謄本、稅務電子閘門財產所得調件明細表可按，並經證
    人丁○○及被告乙○○之兄丙○○於本院審理時証述屬實，
    是以，被告乙○○為被告甲○○代為管理農地一節，實與社
    會生活經驗法則並無違背。
  (六)再查，被告乙○○之父李煌錦固亦持有乙種獵槍一枝，並領
    有自衛槍枝執照，但因被告李煌錦死亡後，被告乙○○因有
    酒罪駕車之前科，而其兄丙○○已遷移臺北居住工作，固無
    法辦理槍枝繼承，改由其母李沈淑娥繼承，迨至其母李沈淑
    娥死亡後，因被告乙○○及其兄丙○○均無法辦理繼承，故
    由丙○○向警局申請價購，但前開獵槍於為警價購前，均由
    被告乙○○負責平日之保管持有一情，除經證人丁○○於本
    院審理時證稱: 「（另外李煌錦登記持有之獵槍，均放在乙○○處）是」、「（李煌錦登記持有之獵槍，由何人使用）
    應該是乙○○在保管使用，因都放在他那裡」、「因為乙○○、丙○○兄弟有前科，分局不同意」等語，以及證人丙○○到院證述明確外，並有臺灣高等法院被告前案紀錄表、內
    政部警政署九十六年七月二日警署保字第０九六００九００
    七四號函檢送之自衛槍枝管理條例、臺南縣警察局白河分局
    九十六年十一月十二日南縣白警偵字第０九六００一一九二
    二號函檢送之自衛槍枝繼承資料可憑（本院卷第六、五七至
    六八、一九二至二一二頁），顯見被告乙○○確實有使用、
    保管及保養霰彈槍之能力，但因該獵槍於案發前業已由警局
    收購，而無法自行持之使用驅趕松鼠。
  (七)復徵之證人丁○○與丙○○於本院審理時均證稱當地農地松
    鼠猖獗，松鼠危害農作物情形嚴重，破壞農作物之生長，進
    而影響農民之營收，因此，當地人均十分痛恨松鼠等語，另
    證人丙○○更證稱: 「（獵槍作何用途）趕松鼠，因松鼠會
    吃農作物。我父親當時就如此做」、「（是否曾問甲○○不
    會使用槍，但留下獵槍，要如何使用驅松鼠）就拜託乙○○
    幫忙趕松鼠」、「（乙○○是否會使用獵槍）會」、「（乙○○平日作何事）幫甲○○看顧果園，本身沒有工作。因甲○○年紀太大了，沒有充足能力看顧果園，請乙○○幫忙，
    生活由甲○○照顧」、「（當時承租林班地由何人照顧）我
    父親李煌錦、乙○○、二伯及甲○○共同照顧」、「（父親
    李煌錦、二伯李乾木過世後，該大埔區第十林班地由何人照
    顧）乙○○、甲○○」、「（甲○○的地及承租的地，如農
    作忙不過來，如何處理）請乙○○幫忙」、「（請乙○○幫
    忙，是否包含趕松鼠）是」等語，足證被告乙○○之父親李
    煌錦，即有使用霰彈槍趨趕松鼠之習慣，而被告甲○○名下
    之土地以及與李煌錦共同承租之土地均係由被告乙○○負責
    主要之照顧工作，而工作內容包含驅趕松鼠在內。
  (八)第輔以被告二人均供稱如附表一所示霰彈槍於驅趕松鼠後，
    仍須立即交還予被告甲○○，而非任由被告乙○○持之任意
    使用，可見被告甲○○並無將如附表一所示霰彈槍之持有管
    理權限交予被告乙○○之意，而係被告乙○○在被告甲○○
    之指揮監督之下，暫時拿取如附表一所示之霰彈槍進行驅趕
    松鼠之工作，並無出借而交付霰彈槍之犯意。
  (九)承上，由被告甲○○所持有如附表一所示霰彈槍之原因、槍
    枝平日保養以及其農地管理情況，與被告乙○○之生活狀況
    、使用槍枝能力等節，可證被告甲○○與被告乙○○乃同財
    共居之生活模式，被告甲○○為管理果園以及無使用槍枝能
    力，委託同住之被告乙○○持如附表一所示之霰彈槍代為驅
    趕松鼠，以避免松鼠危害農作物之生長以及營收，應認被告
    乙○○乃被告甲○○之手足之延伸，易言之，被告乙○○原
    在被告甲○○之指揮監督下，為被告甲○○保養如附表一所
    示之霰彈槍以及從事看管果園之工作，亦即被告甲○○無非
    本於指揮監督被告乙○○從事看管果園而執行驅趕松鼠之任
    務情況下，始將如附表一所示之霰彈槍暫時交付予被告乙○○執行前開工作，如附表一所示之霰彈槍仍在被告甲○○之
    支配管領權限之下，而無將前開霰彈槍出借予被告乙○○，
    任由被告乙○○享有對前開霰彈槍獨立支配管領權限之意。
    再者，被告乙○○乃在被告甲○○之指揮監督下而暫時拿取
    如附表一所示之霰彈槍執行驅趕松鼠等看管果園工作，被告
    乙○○亦無藉此獲取並建立對於如附表一所示霰彈槍之獨自
    支配管領關係，亦即無對如附表一所示霰彈槍重新建立持有
    關係之意，此由被告乙○○係在臺南縣東山鄉南勢村四一之
    十八號旁梧叉溝山上休息時，為警查獲，該地距離被告甲○○所有之農地僅三公里可證被告乙○○確實係基於被告甲○○之委託持有如附表一所示霰彈槍代為前往驅趕松鼠，換言
    之，被告甲○○並非基於出借之犯意，將如附表一所示之霰
    彈槍交付予被告乙○○應堪認定。而被告乙○○既係被告甲○○手足之延伸，而如附表一所示霰彈槍又係被告甲○○合
    法持有者，亦難謂被告乙○○乃未經許可持有制式霰彈槍至
    明。
  (十)綜上各節說明，被告甲○○固將其合法持有如附表一所示之
    霰彈槍交付予被告乙○○持有，然因被告甲○○係基於與被
    告乙○○同財共居，平日被告乙○○為其代管農地驅趕松鼠
    之慣行，在其指揮監督下暫時交付霰彈槍予被告乙○○，而
    非基於出借霰彈槍之犯意，另被告乙○○持有如附表一所示
    之霰彈槍亦係基於被告甲○○手足之延伸，而合法持有之，
    是以，縱然如附表一所示霰彈槍經囑託鑑定結果係屬制式霰
    彈槍而具有殺傷力，此有內政部警政署刑事警察局九十六年
    三月十九日刑鑑字第０九六００二八０三七號槍彈鑑定書一
    份在卷可參，亦無法據此推認被告甲○○係基於出借霰彈槍
    之犯意，被告乙○○有未經許可持有霰彈槍之犯行，因此，
    被告甲○○、乙○○所為前開抗辯尚非不可採信。
四、綜上所述，公訴人認被告甲○○涉犯槍砲彈藥刀械管制條例
    第八條第二項之罪嫌、被告乙○○涉犯同條例第八條第四項
    之罪嫌所憑之證據資料，經本院調查證據結果，並不能證明
    被告二人有何前開犯行，此外，復無其他積極證據可資證明
    被告二人確有公訴人所指犯行，則依犯罪事實應以證據為其
    認定基礎，如積極證據不足以證明被告犯罪，而依調查所得
    資料，在一般生活經驗上尚非不得另為其他有利被告之推定
    ，本於罪疑惟無之法則，即應依法為無罪判決之諭知。
據上論斷，應依刑事訴訟法第二百九十九第一項、第三百零一條
第一項，槍砲彈藥刀械管制條例第十二條第四項，刑法第十一條
前段、第四十一條第一項前段、第四十二條第三項前段、第三十
八條第一項第一款，判決如主文。
本案經檢察官己○○到庭執行職務。
中    華    民    國    97    年    1     月    24    日
                  刑事第十一庭  審判長法  官  陳威龍
                                      法  官  吳 坤芳
                                      法  官  黃欣怡
以上正本證明與原本無異。
如不服本判決應於收受本判決後10日內向本院提出上訴書狀，並
應敘述具體理由。如未敘述上訴理由者，應於上訴期間屆滿後20
日內向本院補提理由書狀（均須按他造當事人之人數附繕本）「
切勿逕送上級法院」。
                                      書記官  陳怡吟
中    華    民    國    97    年    1     月    24    日
附表一：公訴人所指被告甲○○出借、被告乙○○持有之制式霰
        彈槍
┌──────────┬───────┬──────┐
│槍枝名稱            │槍枝編號      │備        註│
├──────────┼───────┼──────┤
│12 GAUGE制式霰彈槍  │第0000000000號│具有殺傷力。│
│                    │（自衛槍枝槍  │            │
│                    │號：94.01.3臺 │            │
│                    │內乙字第941524│            │
│                    │號）          │            │
│                    │              │            │
└──────────┴───────┴──────┘
附表二：被告二人祖先所流傳之自衛槍枝
┌─┬───────────┬──────────────┐
│  │  槍枝名稱            │ 備                     註  │
│  │                      │                            │
├─┼───────────┼──────────────┤
│  │乙種單管獵槍（槍身、槍│1.製造廠商：日造。          │
│  │機號碼：2256，即本件制│2.李乾木持有，原始發照日期為│
│1 │式霰彈槍）            │  62年3月31日，臺內警乙字第 │
│  │                      │  3851號（原始申請文件均已逾│
│  │                      │  保存年限銷燬）。          │
│  │                      │3.李乾木死亡後，被告李叔霞係│
│  │                      │  獨生子女，於87年12月23日繼│
│  │                      │  承，自衛槍枝編號：94年1月 │
│  │                      │  31 日，內警乙字第941524號 │
│  │                      │  。                        │
│  │                      │4.自衛槍枝執照每2年換發1次。│
├─┼───────────┼──────────────┤
│  │乙種單管獵槍（槍身、槍│1.製造廠商：日造。          │
│  │機號碼1930）          │2.李煌錦持有，原始發照日期為│
│  │                      │  62年3月31日，臺內警乙字第 │
│2 │                      │  3850號（原始申請文件已逾保│
│  │                      │  存年限銷燬）              │
│  │                      │3.李煌錦死亡後，由其妻李沈淑│
│  │                      │  娥繼承，93年10月16日，臺內│
│  │                      │  警乙字第941525號。        │
│  │                      │4.李沈淑娥死亡後，其子丙○○│
│  │                      │  （被告乙○○拋棄繼承）於96│
│  │                      │  年1月15日提出自衛槍枝收購 │
│  │                      │  申請，經臺南縣警察局於96年│
│  │                      │  1月19日核撥1萬元收購。    │
└─┴───────────┴──────────────┘
附錄本案論罪科刑條文：
槍砲彈藥刀械管制條例第12條
未經許可，製造、販賣或運輸子彈者，處 1 年以上 7 年以下有
期徒刑，併科新台幣 500 萬元以下罰金。
未經許可，轉讓、出租或出借子彈者，處 6 月以上 5 年以下有
期徒刑，併科新台幣 300 萬元以下罰金。
意圖供自己或他人犯罪之用，而犯前二項之罪者，處 3 年以上
10 年以下有期徒刑，併科新台幣 700 萬元以下罰金。
未經許可，持有、寄藏或意圖販賣而陳列子彈者，處 5 年以下有
期徒刑，併科新台幣 300 萬元以下罰金。
第 1 項至第 3 項之未遂犯罰之。


司法院資訊處製作；財團法人民間司法改革基金會備份。
